---
title: "Formatieve opdracht 1"
author: "Laurine Seelt"
date: "5-4-2022"
output: html_document
---

```{r setup, include=FALSE}
library(tidyverse)
library(Rsubread)
library(DESeq2)
library(pheatmap)
library(org.Hs.eg.db)
library(GOstats)
```

Opdracht 1a
Voor dit onderzoek zijn er uit twee proefpersonen fibroblasten gehaald, en deze zijn met behulp van de transcriptiefactoren MYC, OCT3/4, SOX2 en KLF4 omgezet tot induced Pluripotent Stem Cells. In dit onderzoek is er gekeken naar de verschillen in genexpressie tussen iPCS en fibroblasten.

```{bash opdracht 1b, eval=FALSE, message=FALSE}
for $fastq in *.fastq.gz
do
fastq-dump --split-3 --outdir "/home/daur2/rnaseq/rnaseq_ipsc/fastq/." --gzip $fastq
done
```

Opdracht 1c
De basic statistics, Per base sequence quality en Per sequence quality scores zijn alle 3 in elk sample groen. Dus volgens mij is de analyse wel redelijk goed gegaan. Je ziet in veel grafieken van de Per sequence quality scores dat er een duidelijke piek aan het einde zit, dat geeft aan dat de meeste reads in de samples een hoge Phred-score hebben en dus van goede kwaliteit zijn.

```{bash opdracht 1d, eval=FALSE, message=FALSE}
##Referentie genoom downloaden
wget -P './hg38_genome/' https://ftp.ebi.ac.uk/pub/databases/gencode/Gencode_human/release_39/GRCh38.primary_assembly.genome.fa.gz 
##Referentie genoom unzippen
gunzip ./hg38_genome/*.fa.gz
```

```{r opdracht 1d2, eval=FALSE, message=FALSE}
##Variabele maken met de locatie van het referentiegenoom
hg38_ref <- "./hg38_genome/GRCh38.primary_assembly.genome.fa"
##Variabele maken met de namen van de indexfiles
hg38_index <- "./hg38_index/hg38_index"
##Index, standaard parameters, maken
buildindex(basename = hg38_index,
           reference = hg38_ref,
           gappedIndex = FALSE,
           indexSplit = FALSE)
##Object met de locaties van de fastq bestanden maken
fastq_dir <- "./rnaseq_ipsc/fastq/"
##Object met de namen van de indexfiles maken
hg38_index <- "./hg38_index/hg38_index"
##Object met de output directories van de bam bestanden maken
bam_dir <- "./rnaseq_ipsc/bam/"
##Vector met de sample nummers maken
samples <- list.files(fastq_dir, pattern = "_[12].fastq.gz") %>% 
  str_remove(pattern = "_[12].fastq.gz") %>%
  unique()
##Fastq files alignen
alignment_statistics <- align(
  index = hg38_index,
  readfile1 = paste0(fastq_dir, samples, "_1.fastq.gz"), 
  readfile2 = paste0(fastq_dir, samples, "_2.fastq.gz"),
  type = "rna", input_format = "gzFASTQ", output_format = "BAM",
  output_file = paste0(bam_dir, samples, ".bam"), 
  unique = TRUE, ##Alleen unieke reads laten zien
  nthreads = 10) ##Hoeveelheid CPU threads
##Statistieken als R object opslaan
saveRDS(alignment_statistics, file = paste0(bam_dir, "alignment_statistics.rds"))
```

```{r opdracht 1e, message=FALSE}
alignment_statistics <- readRDS("/home/daur2/rnaseq/rnaseq_ipsc/bam/alignment_statistics.rds")
alignment_statistics2 <- alignment_statistics %>% t %>% as_tibble() %>% mutate(bamfile = colnames(alignment_statistics)) %>% 
  mutate(perc_mapped = Mapped_fragments / Total_fragments * 100,
         perc_unmapped = Unmapped_fragments / Total_fragments * 100)
alignment_statistics_tidy <- alignment_statistics2 %>% pivot_longer(cols = c(perc_mapped, perc_unmapped), names_to = "Type_of_percentage", values_to = "Percentage")
alignment_statistics_tidy %>% ggplot(aes(x = bamfile, y = Percentage, fill = Type_of_percentage))+
  geom_col()+
  labs(title = "Percentage mapped and unmapped fragments per sample",
       x = "RNA-seq sample",
       y = "Percentage")+
  theme(axis.text.x = element_text(angle = 90))
```


```{r opdracht 2a generating a count table, eval=FALSE, message=FALSE}
##Object maken met de input bam files
bam_dir <- "./rnaseq_ipsc/bam/"
##Object maken voor de output van de count table
counts_dir <- "./rnaseq_ipsc/counts/"
##Vector maken met de namen van de bam files
bam_files <- list.files(bam_dir, pattern = ".*\\.bam$", full.names = TRUE)
##Reads per gen tellen
read_counts <- featureCounts(
  files = bam_files,
  annot.inbuilt = "hg38",
  useMetaFeatures = TRUE,
  strandSpecific = 1,
  isPairedEnd = TRUE, 
  countReadPairs = TRUE, 
  nthreads = 10)
```

```{r opdracht 2b creating a bar graph, message=FALSE}
##Dataframe met de statistieken verkrijgen
read_counts_ipsc <- readRDS("/home/daur2/rnaseq/rnaseq_ipsc/counts/read_counts.rds")
count_stats_ipsc <- read_counts_ipsc$stat
##Eerste kolom naar namen omzetten
rownames(count_stats_ipsc) <- count_stats_ipsc$Status
count_stats_ipsc$Status <- NULL
##Percentage unieke fragmenten berekenen
count_stats_ipsc_t <- count_stats_ipsc %>%
  t() %>% as_tibble() %>%
  mutate(bamfile = colnames(count_stats_ipsc)) %>%
  mutate(Total=colSums(count_stats_ipsc)) %>%
  mutate(perc_assigned = Assigned/Total*100)
##Percentages in een staafdiagram uitzetten
count_stats_ipsc_t %>% ggplot(aes(x = bamfile, y = perc_assigned, fill = bamfile))+
  geom_col()+
  ggtitle("Percentage of assigned reads per sample")+
  xlab("Sample")+
  ylab("Percentage of assigned reads")+
  theme_classic()+
  theme(axis.text.x = element_text(angle=90), legend.position = "none")+
  coord_cartesian(ylim=c(0,70))
```

De conclusie op basis van deze grafiek is dat voor de meeste genen iig 40% van de reads toegewezen kunnen worden aan een bepaald gen. De rest van de reads zijn afkomstig van andere regio's in het genoom, zoals intronen.

```{r opdracht 2c creating a DESeq2 object, message=FALSE}
##Een count matrix maken
count_matrix_ipsc <- read_counts_ipsc$counts
##Dataframe met de metadata maken
metadata_ipsc <- read_csv("/home/daur2/rnaseq/rnaseq_ipsc/ipsc_sampledata.csv")
##metadata omzetten naar een dataframe
metadata_ipsc <- as.data.frame(metadata_ipsc)
##Kolomnamen toevoegen
rownames(metadata_ipsc) <- paste0(metadata_ipsc$Run, ".bam")
##Kolom met celsoorten toevoegen?
metadata_ipsc$Cell_type <- metadata_ipsc$Cell_type %>% factor(levels = c("Skin derived fibroblast", "iPSC"))
##DESeqDataSet object maken
dds_ipsc <- DESeqDataSetFromMatrix(countData = count_matrix_ipsc,
                              colData = metadata_ipsc,
                              design = ~ Cell_type)
```

```{r opdracht 2d performing a PCA, message=FALSE}
##Eerst moet de count data genormaliseerd worden
dds_ipsc_normalised <- rlog(dds_ipsc)
##PCA
pca_ipsc <- dds_ipsc_normalised %>% assay() %>% t() %>% prcomp()
pca_ipsc_summary <- summary(pca_ipsc)$importance
##PCA plotting
pca_ipsc_plotting <- cbind(metadata_ipsc, pca_ipsc$x)
pc1_ipsc_var <- round(pca_ipsc_summary["Proportion of Variance", "PC1"]*100, digits = 1)
pc2_ipsc_var <- round(pca_ipsc_summary["Proportion of Variance", "PC2"]*100, digits = 1)
ggplot(pca_ipsc_plotting)+
  geom_point(aes(x = PC1, y = PC2, colour = Cell_type, shape = Cell_line))+
  ggtitle("PCA for iPSC study")+
  xlab(paste0("PC1 (", pc1_ipsc_var, "%)"))+
  ylab(paste0("PC2 (", pc2_ipsc_var, "%)"))+
  theme_classic()
```

Het verschil tussen de 2 cellijnen wordt volgens mij voornamelijk door PC1 veroorzaakt. Horizontaal zie je veel verschil qua waar ze liggen, terwijl de fibroblasten volgens mij qua PC2 allemaal erg met elkaar overeenkomen.

```{r opdracht 2e making a heatmap, message=FALSE}
##Matrix uit het DESeq object halen
dds_ipsc_normalised_matrix <- assay(dds_ipsc_normalised)
##Pairwise correlation values berekenen
ipsc_corr <- cor(dds_ipsc_normalised_matrix)
##heatmap maken
pheatmap(ipsc_corr, annotation = metadata_ipsc["Cell_type"])
```

De twee verschillende celtypen hebben een vrij hoge correlatie met cellen van hetzelfde type, maar echt wel een duidelijk lagere correlatie met cellen van het andere type.

```{r opdracht 3a performing a DGE analysis, message=FALSE}
##DGE analyse uitvoeren
ipsc_dge <- DESeq(dds_ipsc)
##Resultaten verkrijgen
ipsc_dge_results <- results(ipsc_dge, alpha = 0.05, lfcThreshold = 1)
summary(ipsc_dge_results)
```

```{r opdracht 3b creating a volcano plot, message=FALSE}
##Dataframe zonder NA maken
ipsc_dge_plotting <- data.frame(ipsc_dge_results) %>% filter(!is.na(padj))
##Kolom met genen die significant differentiëel tot expressie komen
ipsc_dge_plotting <- ipsc_dge_plotting %>% mutate(signif = if_else(padj < 0.05, "padj < 0.05",
                                                                   "Not significant"))
##Significante genen verkrijgen
sign_genes_ipsc <- ipsc_dge_results[which(ipsc_dge_results$padj < 0.05),]
##Naam van het top gen verkrijgen
top_Gene_ipsc <- sign_genes_ipsc[which.max(sign_genes_ipsc$log2FoldChange),]
top_Gene_ipsc_name <- rownames(top_Gene_ipsc)
##Volcano plot maken
ipsc_dge_plotting %>% ggplot(aes(x = log2FoldChange, y = -log10(padj), color = signif))+
  geom_point()+
  xlab("log2 fold change")+
  ylab("-log10 adjusted p-value")+
  theme_bw()+
  scale_colour_manual(values = c("grey", "darkblue"), name = "Significance")+
  annotate("text", x = top_Gene_ipsc$log2FoldChange, y = -log10(top_Gene_ipsc$padj)*0.8,
           label = top_Gene_ipsc_name, colour = "red")
```

```{r opdracht 3c making a heatmap, message=FALSE}
##Gene identifiers van de 15 meest significante genen verkrijgen
top15_genes <- rownames(ipsc_dge_results[order(ipsc_dge_results$padj)[1:15],])
##Count values verkrijgen
count_values_ipsc <- assay(dds_ipsc)[top15_genes,]
##Kolomnamen vervangen voor het type cel
colnames(count_values_ipsc) <- colData(dds_ipsc)$Cell_type
##Resultaten weergeven in een heatmap
pheatmap(count_values_ipsc, scale = "row", show_rownames = TRUE)
```


```{r opdracht 4a making a heatmap, message=FALSE}
##Dataframe maken met de 15 meest significante DE genen
top15_genes_ipsc <- ipsc_dge_results[order(ipsc_dge_results$padj)[1:15],] %>% data.frame()
##Kolom met de entrez-id maken
top15_genes_ipsc <- top15_genes_ipsc %>% mutate(entrezid = rownames(top15_genes_ipsc))
##Gensymbolen verkrijgen gebaseerd op de entrez-id
top15_genes_ipsc$symbol <- mapIds(org.Hs.eg.db,
                                  keys = top15_genes_ipsc$entrezid,
                                  column = "SYMBOL",
                                  keytype = "ENTREZID",
                                  multiVals = "first")
##Rijnamen veranderen
rownames(count_values_ipsc) <- top15_genes_ipsc$symbol
##Heatmap maken
pheatmap(count_values_ipsc, scale = "row", show_rownames = TRUE)
```


```{r opdracht 4b making a function for a GO term enrichtment analysis, message=FALSE}
enrichment_analysis <- function(results, logical, x, y){
  resultaten <- results
  drempel_lfc <- x
  drempel_p <- y
  
  ##Lijst met enriched genen maken
  if (logical == TRUE){
    enriched_genes <- resultaten %>% data.frame() %>% filter(log2FoldChange > drempel_lfc,
                                                             padj < drempel_p) %>%
      rownames()
  } else{
    enriched_genes <- resultaten %>% data.frame() %>% filter(log2FoldChange < -drempel_lfc,
                                                             padj < drempel_p) %>%
      rownames()
  }
  ##Lijst van alle genen creëren
  all_genes_ipsc <- resultaten %>% data.frame() %>% rownames()
  ##GO enrichment analyse uitvoeren
  test_object <- new("GOHyperGParams",
                     geneIds = enriched_genes,
                     universeGeneIds = all_genes_ipsc,
                     annotation = "org.Hs.eg.db",
                     ontology = "BP",
                     pvalueCutoff = drempel_p,
                     testDirection = "over")
  goterm_analysis <- hyperGTest(test_object)
  ##Resultaten verkrijgen
  goterm_analysis_results <- summary(goterm_analysis)
  return(goterm_analysis_results)
}
```


```{r opdracht 4c1 performing a GO-term enrichtment analysis for upregulated genes}
##Lijst met upgereguleerde genen maken
upregulatedgenes_ipsc <- ipsc_dge_results %>% data.frame() %>% filter(log2FoldChange > 1,
                                                                      padj < 0.01) %>%
  rownames()
##Lijst van alle genen creëren
all_genes_ipsc <- ipsc_dge_results %>% data.frame() %>% rownames()
##GO enrichment analyse uitvoeren
test_object_high <- new("GOHyperGParams",
                        geneIds = upregulatedgenes_ipsc,
                        universeGeneIds = all_genes_ipsc,
                        annotation = "org.Hs.eg.db",
                        ontology = "BP",
                        pvalueCutoff = 1,
                        testDirection = "over")
goterm_analysis_high <- hyperGTest(test_object_high)
##Resultaten verkrijgen
goterm_analysis_high_results <- summary(goterm_analysis_high)
##P-waarden aanpassen
goterm_analysis_high_results$padj <- p.adjust(goterm_analysis_high_results$Pvalue, method = "BH")
##Genen tussen de 5 en 500 selecteren
goterm_analysis_high_results <- goterm_analysis_high_results %>% filter(Count > 5) %>% filter(Count < 500)
##Top 20 GO terms selecteren
goterm_analysis_high_top20 <- goterm_analysis_high_results[order(goterm_analysis_high_results$padj)[1:20],]
##GO terms plotten
goterm_analysis_high_top20$Term <- factor(goterm_analysis_high_top20$Term, 
                                     levels = goterm_analysis_high_top20$Term[
                                       order(goterm_analysis_high_top20$padj, decreasing = TRUE)])
goterm_analysis_high_top20 %>% ggplot(aes(x = Term, y = -log10(padj))) +
  geom_point() +
  coord_flip() +
  ylab(expression(-log[10](adjusted~italic(P)~value))) + 
  xlab("GO terms") +
  ggtitle("Top 20 enriched GO terms\n for upregulated genes") +
  theme_bw()
```


```{r opdracht 4c2 performing a GO-term enrichment analysis for downregulated genes}
##Lijst met downgereguleerde genen maken
downregulatedgenes_ipsc <- ipsc_dge_results %>% data.frame() %>% filter(log2FoldChange < -1,
                                                                        padj < 0.01) %>%
  rownames()
##Lijst van alle genen creëren, maar is al gedaan bij de upgereguleerde genen
##GO enrichment analysis uitvoeren
test_object_low <- new("GOHyperGParams",
                       geneIds = downregulatedgenes_ipsc,
                        universeGeneIds = all_genes_ipsc,
                        annotation = "org.Hs.eg.db",
                        ontology = "BP",
                        pvalueCutoff = 1,
                        testDirection = "over")
goterm_analysis_low <- hyperGTest(test_object_low)
##Resultaten verkrijgen
goterm_analysis_low_results <- summary(goterm_analysis_low)
##P-waarden aanpassen
goterm_analysis_low_results$padj <- p.adjust(goterm_analysis_low_results$Pvalue, method = "BH")
##Genen tussen de 5 en 500 selecteren
goterm_analysis_low_results <- goterm_analysis_low_results %>% filter(Count > 5) %>% filter(Count < 500)
##Top 20 GO terms selecteren
goterm_analysis_low_top20 <- goterm_analysis_low_results[order(goterm_analysis_low_results$padj)[1:20],]
##GO terms plotten
goterm_analysis_low_top20$Term <- factor(goterm_analysis_low_top20$Term, 
                                     levels = goterm_analysis_low_top20$Term[
                                       order(goterm_analysis_low_top20$padj, decreasing = TRUE)])
goterm_analysis_low_top20 %>% ggplot(aes(x = Term, y = -log10(padj))) +
  geom_point() +
  coord_flip() +
  ylab(expression(-log[10](adjusted~italic(P)~value))) + 
  xlab("GO terms") +
  ggtitle("Top 20 enriched GO terms\n for downregulated genes") +
  theme_bw()
```
