---
author: "Laurine Seelt"
date: "`r Sys.Date()`"
site: bookdown::bookdown_site
output: bookdown::gitbook
documentclass: book
biblio-style: apalike
link-citations: yes
---

# Investigating a _C. Elegans_ plate experiment

This was the first assignment for our portfolio. We had to look at the data of a _C. Elegans_ plate experiment, plot some of the data and normalize the data for the negative control to get a clearer graph.

```{r setup1, include=FALSE, eval=TRUE}
library(tidyverse)
library(readxl)
library(here)
library(timetk)
library(ggplot2)
```
<br>
First I took a look at the data and read it in RStudio.
<br>
```{r, message=FALSE, warning=FALSE}
# View(here("Data/Data_raw/CE.LIQ.FLOW.062_Tidydata.xlsx"))
Tidydata <- read_excel(here("Data/Data_raw/CE.LIQ.FLOW.062_Tidydata.xlsx"))
Tidydata <- as.data.frame(Tidydata)
```
<br>
Next, I looked at the columns RawData, compName and compConcentration to see what type they were.
<br>
```{r, inspecting columns}
typeof(Tidydata$RawData)
typeof(Tidydata$compName)
typeof(Tidydata$compConcentration)
```
<br>
RawData is double, that makes sense because this column contains numbers. 
<br>
CompName is a character, that also makes sense. This column contains the names of the compounds that were use.
<br>
CompConcentration is een character, wat wel apart is. In die kolom staan de concentraties van de gebruikte stofjes, dus je zou verwachten dat dit een numerieke kolom zou zijn.
<br>
Then I plotted the data in a scatter plot.
<br>
```{r, creating a scatter plot, warning=FALSE, message=FALSE}
Tidydata %>% ggplot(aes(x = compConcentration, y = RawData, colour = compName, shape = expType))+
  geom_point()
```
<br>
De X-as is niet heel mooi of leesbaar. Volgens mij worden de getallen geordend op basis van met welk getal ze beginnen, niet de daadwerkelijke grootte. Dus bijvoorbeeld 4,05x10-5 staat verder naar rechts dan 0,1 omdat 4,05x10-5 dus met een 4 begint. CompConcentration is een character kolom, dus daarom gebeurt dit. Er wordt niet 'rekening gehouden' met de machten.
<br>
Om de X-as leesbaarder te maken, heb ik de kolom compConcentration naar numeric veranderd en heb ik de Log10 van de concentratie geplot. Ook heb ik geom_jitter gebruikt om wat afstand te creëren tussen de datapunten, zodat de grafiek nog wat duidelijker wordt.
<br>
```{r, correcting the data and making a new scatter plot, message=FALSE, warning=FALSE}
Tidydata$compConcentration <- as.numeric(Tidydata$compConcentration)
Tidydata %>% ggplot(aes(x = (log10(compConcentration + 0.001)), y = RawData, colour = compName, shape = expType)) +
  geom_point() +
  geom_jitter(position = position_jitter(0.2))
```
<br>
<br>
The positive control of this study were _C. Elegans_ treated with Ethanol.
<br>
The negative control were _C. Elegans_ treated with S-medium.
<br>
<br>
Om te analyseren of verschillende concentraties effect hebben op de hoeveelheid nakomelingen, zou ik aparte tabellen maken per stof (en per concentratie?). Dan kan je het gemiddelde en de standaard deviatie per stof en per concentratie berekenen. Ook kan je dan per stof een ANOVA test uitvoeren, om te kijken of het effect significant is.
Dus <br>
1. Aparte tabellen maken met de metingen per stof. <br>
2. Het gemiddelde en de standaardeviatie berekenen voor elke concentratie van elke stof. <br>
3. Een ANOVA test uitvoeren voor elke stof om te kijken of er dus inderdaad significante verschillen zijn in effect tussen de concentraties.

Om te analyseren of de verschillende stoffen een andere curve/IC50 hebben, moet je per stof kijken naar het effect op de hoeveelheid nakomelingen. Daar kan je een grafiek van maken, met op de x-as de concentratie van de stof en op de y-as de hoeveelheid nakomelingen. Deze grafieken zou je bijvoorbeeld in hetzelfde assenstelsel kunnen plotten, om ze met elkaar te kunnen vergelijken.

Als laatste heb ik de data genormaliseerd voor de negatieve controle en dat weer geplot in een scatter plot.
<br>
```{r, normalising the data for the negative control, message=FALSE, warning=FALSE}
Tidydata$compConcentration <- as.numeric(Tidydata$compConcentration)
Tibble_mean <- Tidydata %>% group_by(compName, compConcentration) %>% summarize(by = "compName", mean = mean(RawData, na.rm = TRUE))
# Het gemiddelde van de negatieve controle, S-medium, is 85,9. Dat is dus de waarde waar de andere gemiddelden voor genormaliseerd moeten worden.
Tibble_mean <- Tibble_mean %>% mutate(mean_norm = mean / 85.9)
Tibble_mean %>% ggplot(aes(x = (log10(compConcentration + 0.001)), y = mean_norm, colour = compName, shape = compName)) +
  geom_point() +
  geom_line() +
  labs(title = "The effect of different compounds on the amount of offspring",
       x = "Compound concentration (log10 + 0.001)",
       y = "Mean offspring, normalised for S-medium")
```

Dit heb ik gedaan omdat je dan duidelijker het effect kan zien van de verschillende stoffen en verschillende concentraties. De grafiek is veel overzichtelijker op deze manier. Ook kan je duidelijk per stof en per concentratie het verschil zien met de negatieve controle.